臺灣新北地方法院民事判決　　　　　　　103年度婚字第224號
原　　　告　邱傳芳
被　　　告　劉霞　
上列當事人間請求離婚等事件，本院於民國103年9月10日言詞辯
論終結，判決如下：
    主      文
准原告與被告離婚。
對於兩造所生未成年子女甲○○（男、民國九十五年八月十三日
生、身分證統一編號：Z000000000號）權利義務之行
使或負擔，由原告任之。
訴訟費用由被告負擔。
    事實及理由
甲、程序方面：本件被告經合法通知未於言詞辯論期日到場，核
    無民事訴訟法第386 條各款所列情形，依家事事件法第51條
    準用民事訴訟法第385 條第1 項前段規定，爰依原告之聲請
    ，由其一造辯論而為判決。
乙、實體方面：
一、本件原告起訴主張：原告於大陸地區人民之被告於民國92年
    7月7日結婚，育有一未成年子女甲○○。婚後被告經常出境
    離開臺灣，多次超過一年多才返回臺灣，未盡為人妻、為人
    母之責；被告於101 年11月15日出境後，迄未入境，亦未再
    與原告聯繫，音訊全無。由於兩造分居迄今已逾1 年，夫妻
    關係有名無實，婚姻發生嚴重破綻，難以再繼續維持，爰依
    民法第1052條第2 項之規定訴請離婚，並依子女最佳利益，
    請求酌定兩造所生未成年子女甲○○權利義務之行使或負擔
    由原告單獨任之等語。並聲明：如主文第一、二項所示。
二、被告未於言詞辯論期日到場，亦未提出任何書狀作何聲明或
    陳述。
三、得心證之理由：
  ㈠關於離婚部分：
    原告主張之事實，業據其提出戶籍謄本2 件為證，並經證人
    即原告之母親李碧照於本院審理時到庭證稱：兩造婚後同住
    在三峽，婚後被告曾來臺灣，但來來去去，經常回來臺灣沒
    有幾個月就又回去大陸了，最近一次離家已1 年多了，兩造
    所生子女平常係由原告照顧，星期六日則由我照顧等語明確
    （參見本院103 年9 月10日言詞辯論筆錄），並經本院依職
    權調閱被告之入出境紀錄，被告確實於101 年11月15日出境
    後，迄未再入境，此有內政部入出國及移民署函文暨所附被
    告入出國日期紀錄在卷可稽，而被告經合法通知，未到場提
    出書狀作有何有利之答辯，是本院綜上事證，堪信原告主張
    之事實為真正。按民法第1052條第2 項規定：「有前項以外
    之重大事由，難以維持婚姻者，夫妻之一方，得請求離婚」
    ，核其立法本旨，乃以同條第1 項各款列舉之離婚原因，過
    於嚴格；故增列第2 項，即夫妻一方之事由，雖不備同條第
    1 項所列各款之要件，祇須按其事由之情節，在客觀上，確
    屬難以維持婚姻生活者，亦在得請求裁判離婚之列。又婚姻
    為兩性為永續經營共同生活而結合構成之夫妻共同生活體，
    此共同生活體，不但立即成為一「家」，甚且在將來應負起
    保護養育其子女之義務。為謀夫妻相愛，夫妻共同生活體之
    幸福運營，自須一家和好，夫妻互相以誠相待，且因婚姻關
    係成立，夫妻須營共同生活，夫妻雙方即互負有同居之義務
    ，此為民法第1001條所明定，更為婚姻本質之當然效果，是
    同居義務，既為婚姻關係之本質的義務，故在婚姻關係存續
    中，即自結婚時起，以至婚姻關係消滅時止，應一直繼續存
    在，倘夫妻間無正當理由，而事實上處於分居之狀態，自與
    婚姻關係之本質有悖，如分居繼續達一定時限，依社會通念
    認其時間非短時，自堪認此一分居事實對夫妻婚姻關係產生
    重大之閒隙，而可認屬重大事由。執此以觀，兩造婚後被告
    於101 年2 月20日離家出境後，迄今未再返家之事實，已如
    前所敘，堪認兩造之夫妻感情已生破綻，且被告音訊全無，
    無從聯繫，堪認此一分居之事實於兩造之婚姻關係亦產生重
    大之閒隙，而可認為重大事由。再查，原告起訴請求離婚，
    其態度堅決，被告則音訊全無，顯見兩造間就夫妻關係應存
    之基本生活與相互照顧扶持、誠摯相愛之對待義務，早已名
    存實亡，則兩造間之婚姻既已生破綻而顯無回復之希望，且
    經核上開事由之發生、擴大、終致無可回復，係因可歸責於
    被告一方所致，從而原告依據民法第1052條第2 項之規定訴
    請裁判離婚，洵屬有據，應予准許。
  ㈡親權酌定部分：
    按夫妻離婚者，對於未成年子女權利義務之行使或負擔，依
    協定由一方或雙方共同任之。未為協定或協定不成者，法院
    得依夫妻之一方、主管機關、社會福利機構或其他利害關係
    人之請求或依職權酌定之。又法院為前條裁判時，應依子女
    之最佳利益，審酌一切情狀，尤應注意下列事項：㈠子女之
    年齡、性別、人數及健康情形。㈡子女之意願及人格發展之
    需要。㈢父母之年齡、職業、品行、健康情形、經濟能力及
    生活狀況。㈣父母保護教養子女之意願及態度。㈤父母子女
    間或未成年子女與其他共同生活之人間之感情狀況。㈥父母
    之一方是否有妨礙他方對未成年子女權利義務行使負擔之行
    為。㈦各族群之傳統習俗、文化及價值觀，民法第1055條第
    1 項、第1055條之1 分別定有明文。查兩造所生之子甲○○
    係95年8 月13日生，係為未滿20歲之未成年人，有卷附戶籍
    資料可稽。經本院函請新北市政府社會局囑託映晟社會工作
    師事務所分別派員訪視原告及未成年子女甲○○，訪視之建
    議認：「一、監護意願與監護動機之評估：依據原告陳述，
    兩造婚後會因原告工作忙碌無暇陪伴被告而有爭吵，且被告
    於兩造爭吵後皆會前往其位於中國大陸之娘家居住半年至1
    年，自兩造結婚迄今已有十次以上，故被告實際居住於臺灣
    的時間僅3 年，但原告於被告居住在中國大陸時仍會持續供
    應生活費用，後被告於101 年11月間表達無法繼續於臺灣生
    活即離家迄今，現仍居住於中國大陸，且未曾主動聯繫原告
    ，致兩造婚姻難以維繫，又原告考量家族血脈傳承，且被告
    離家迄今已逾1 年多，期間被監護人之生活照顧皆由原告獨
    力負擔，顯見被告無心於照顧被監護人，故原告向法院訴請
    離婚並希冀單獨監護被監護人，且願意負擔被監護人未來的
    照顧及教養之責。評估原告具有高度監護意願，監護動機主
    要以提供未成年子女穩定生活為考量。二、監護能力與支持
    系統評估：㈠親職能力：被告於101 年11月間離家迄今，皆
    由原告擔任被監護人的主要照顧者，且原告亦知悉被監護人
    之身心狀況及生活作息，評估原告具基本親職能力。㈡教養
    能力：原告於教育上將尊重被監護人的意願及興趣以作安排
    ，目前亦會關注被監護人的在校狀況，評估原告具基本教養
    能力。㈢經濟能力：原告目前有穩定工作及收入，評估能負
    擔本身及被監護人之基本生活所需。㈣支持系統：原告母親
    、大妹及公司雇用之會計，於需要時皆可協助照顧被監護人
    ，評估原告非正式支持系統尚可。三、被監護人意願與照顧
    情形評估：被監護人目前8 歲，具認知及表達能力，並可自
    由陳述意見。被監護人目前與原告同住，並對於目前生活環
    境表達正向感受，未來亦希冀繼續與原告同住。訪視時觀察
    被監護人外觀、衣著、發育及情緒表達正常，無受不當照顧
    之情形，與原告之親子間互動自然親近。四、探視安排之建
    議：原告期望待被監護人年紀較長後，再依其意願安排探視
    ，被監護人則表達探視安排視乎原告決定。惟考量未成年子
    女對於非同住父母關愛之親情需求，仍建議維持親子間穩定
    探視，另考量被監護人與被告已逾1 年以上互動，故若安排
    探視宜以漸進方式進行。綜上所述，原告於親職能力、教養
    能力、經濟能力及非正式支持系統等方面皆穩定，且具高度
    監護意願，監護動機亦為正向目的。被告於101 年1l月間離
    家迄今，皆由原告擔任被監護人的主要照顧者，且被監護人
    與原告之親子間互動自然親近，已建立穩定親子依附關係，
    又被監護人已為7 歲以上兒童，具認知及表達能力，並可自
    由陳述意見，且於社工訪談時表達希冀繼續與原告同住，故
    依據主要照顧者原則及未成年子女意願，評估被監護人由原
    告單獨監護可提供穩定照顧。以上僅提供原告及被監護人之
    訪視評估，惟本案未能訪視被告，無法評估其意願、能力及
    離家因素，建請法官審酌雙方當庭陳述及相關事證，依兒童
    最佳利益裁定之。」等情，有映晟社會工作師事務所函文暨
    所附新北市政府社會局辦理監護權事件訪視個案工作摘要紀
    錄表各1 份在卷可參。本院審酌兩造監護子女之能力、意願
    、監護現況，親屬支援系統，及未成年子女甲○○甫滿8 歲
    ，長期以來皆由原告及其家人照顧，依「主要照顧者原則」
    及「最小變動原則」，由原告續為照顧，對子女較為有利，
    因認兩造所生未成年子女甲○○權利義務之行使或負擔由原
    告單獨任之，較符合子女之最佳利益，爰酌定如主文第二項
    所示。
四、綜上所述：原告主張：㈠依民法第1052條第2 項規定，請求
    判准兩造離婚。㈡依民法第1055條第1 項規定，請求兩造所
    生未成年子女甲○○權利義務之行使或負擔，由原告任之，
    均為有理由，應予准許。
五、訴訟費用裁判之依據：家事事件法第51條，民事訴訟法第78
    條。
中    華    民    國   103    年    9     月    26    日
                  家事法庭  法  官  鄧雅心
以上正本係照原本作成。
如對本判決上訴，須於判決送達後20日之不變期間內，向本院提
出上訴狀。如委任律師提起上訴者，應一併繳納上訴審裁判費。
中    華    民    國   103    年    9     月    26    日
                            書記官  盧佳莉